【裁判字號】    91,簡上,414
【裁判日期】    920725
【裁判案由】    返還占有物
【裁判全文】
臺灣臺中地方法院民事判決  九十一年度簡上字第四一四號
    上  訴  人
    即附帶被上訴人  甲○○
    訴訟代理人      張淑琪  律師
    被  上訴人
    即附帶上訴人    乙○○○
    訴訟代理人      陳光龍  律師
右當事人間請求返還占有物事件，上訴人對於中華民國九十一年七月二十二日本院豐
原簡易庭九十一年度豐簡字第二六九號第一審判決提起上訴，本院判決如左：
    主      文
上訴及附帶上訴均駁回。
第二審訴訟費用關於上訴部分由上訴人負擔；關於附帶上訴部分，由附帶上訴人負擔
。
    事      實
甲、上訴人（即附帶被上訴人）方面：
一、聲明：
（一）原判決廢棄。
（二）右廢棄部分，被上訴人應將占有座落台中縣新社鄉○○○段上水底寮小段第一
      二一九地號（地目：旱，面積：一點一八四零公頃）、第一二七五地號（地目
      ：旱，面積：零點二六二零公頃）號土地返還上訴人。
（三）駁回被上訴人之附帶上訴。
二、陳述：除引用原判決書之記載外，補稱：
（一）八十三年台上字第三０三九號：「上訴人雖僅就命其對待給付部分，提起上訴
      ，惟命為對待給付之判決，係將本案給付附加對待給付之條件，對待給付並非
      訴訟標的，本案給付始為訴訟標的，故本案給付與對待給付具有不可分之關係
      ，對待給付部分如無可維持，本案給付部分應併予廢棄。」本件上訴人雖僅就
      原判決命對待給付部分提起上訴，然揆諸上開判例意旨，仍應就本案給付部分
      一併聲明請求廢棄。
（二）本件兩造間所訂之耕租權轉讓契約實為借貸關係，並非買賣關係：
  １、上訴人早年向台中縣和平鄉公所承租土地耕作種植果樹為生，是為唯一經濟來
      源，故上訴人不可能將租耕權讓渡被上訴人，兩造真意實為上訴人向被上訴人
      借款，上訴人僅以立讓渡書為名借款，並無讓渡之實。為此上訴人曾先後於民
      國九十年七月及八月二次召開債務協調會，被上訴人均以債權人身份與會，說
      明如後：因上訴人積欠多數債權人借款，九十年七月間乃商請民代助理出面協
      調，被上訴人為參加協調債權人之一，當時被上訴人簽名同意將其新台幣（下
      同）一百五十萬之債權額更改為八十六萬六千元，並於協議書上簽名，惟嗣後
      因故無法履行該協議，然被上訴人確以系爭一百五十萬之債權參加債權會議。
      被上訴人主張當時遭人脅迫始在協議書上簽名一事，上訴人否認，被上訴人自
      應舉證證明之。況上訴人於九十年八月十八日即以存證信函向被上訴人表明雙
      方係借貸關係，有存證信函在卷可證。後上訴人於九十年八月間向和平鄉公所
      調委會聲請調解，債權人增加後共為十四人，被上訴人仍列名為債權人之一，
      聲請調解之債權額即為系爭之一百五十萬元借款，此有聲請調解相關記錄可稽
      。設兩造問為買賣契約，被上訴人既已交付價金，復又占有系爭土地從事耕作
      ，雙方已無任何債權債務糾葛，被上訴人何需先後參與債務協調，其主張債務
      內容為何難以解釋。
  ２、被上訴人於原審提出耕租權轉讓契約書，向上訴人主張買受系爭土地耕租權，
      上訴人否認該契約書之真正。查兩造於八十九年一月十四日因借貸而簽定之耕
      租權轉契約書，係在十行紙上以手寫方式製作，約定條款約十餘條，最後一條
      約定價金清償完畢本契約失效，可證雙方係借貸法律關係，而細閱上訴人所提
      契約書第三條後方以手寫加註之附註條款，與第二十五條同樣以手寫記載之約
      定內容完全相同，為何同契約書內就內容相同事項重覆約定，實不合理。第二
      十五條約定內容之筆跡與契約書其他手寫部分字亦跡亦顯不相同，第二十三條
      以下條款字體與先前字體亦不同，可見非出於同一人手筆，非屬同份契約，第
      二十一條後，於次頁銜接第二十三條，未見有第二十二條之條款，由此觀之，
      均可證該份契約書係被上訴人以剪接方式臨訟變造，非真正之契約，不能據為
      被上訴人有利判斷。退步言，縱該耕租權轉讓契約書為真正，惟按民法第九十
      八條規定：「解釋意思表示，應探求當事人之真意，不得拘泥於所用之辭句。
      」，系爭土地為山坡地保育利用條例第四條所定義之公有山坡地，依同條例第
      二十六條第一項規定，承租人不得將土地轉租或轉讓，否則依法均為無效。被
      上訴人明知此事，此觀系爭讓渡契約書第四條約定：「日後能得向主管機關申
      請承租名義過戶時．．．。」，第五條：「日後奉有關機關能得過戶時雙方議
      定承租名義．．．。」可明。被上訴人既瞭解對轉讓禁止規定，明知其無效仍
      簽訂該轉讓契約書，顯見雙方通謀虛偽意思表示，但隱藏有消費借貸之法律行
      為，依民法第八十七條第二項規定，應適用關於消費借貸規定。而民法第四百
      七十八條規定，貸與人僅得依約請求借用人返還借用物，並無逕行占有借用人
      財產抵償之權，故被上訴人係無權占有系爭土地，上訴人依民法第九百六十二
      條請求返還。
  ３、上訴人於八十九年一月十四日向被上訴人借款一百五十萬元，雙方約定每月利
      息四萬五千元，被上訴人除給付現金五十萬元外，並交付面額一百萬之支票（
      發票人、付款人為台中中小企銀東勢分行、受款人劉霙豐、發票日期八十九年
      一月十四日、支票號碼HSC0000000號）一紙予上訴人後，上訴人即自八十九年
      三月二十九日起，陸續簽發如附表一所示編號一到十六之支票予被上訴人，償
      還本金及利息，被上訴人則將支票交予其夫劉霙豐，存入劉霙豐在台中商銀東
      勢分行之帳戶（帳號：000000000000號），截至八十九年十一月二日止，上訴
      人共返還一百四十五萬六千五百元之本息予被上訴人，而上開支票均在被上訴
      人帳戶內兌現，被上訴人已自認屬實，且鈞院向台中縣東勢鎮農會函查上訴人
      所簽發三張支票之正反面影本，證實均由被上訴人及其夫對領票款，連同上訴
      人先前提出已交付被上訴人兌現之十六張支票，合計給付一百八十二萬七千五
      百元予被上訴人，足證上訴人交予上訴人之一百五十萬元確係借款而非讓渡費
      ，否則上訴人何須陸續簽發支票予被上訴人。而證人劉火城係以介紹借款抽取
      佣金為業，被上訴人為其金主，此由劉火城供證：「上訴人需要用錢時，拿自
      己的票或客票也是透過我向被上訴人調錢」等語可證，故兩人互相配合經營放
      款業務，證人劉火城之證詞難謂客觀，不足採信。被上訴人在原審所提出之答
      辯狀內，陳明與上訴人間並無任何借款，且稱：「原告（上訴人）所稱借款之
      事，乃係原告與訴外人劉火城間的事」，再參照劉火城證稱：「他（上訴人）
      都會拿短期支票叫我向朋友去調現，他都沒出面，都是由我直接向朋友調現，
      如果跳票都是由我負責清償。」、「他們 (指兩造)並不知道對方的住所。」
      「上訴人與被上訴人並沒有直接談過借錢的事。」等語。可見上訴人與劉火城
      間固有其他借貸關係，但與被上訴人無關，上訴人何需簽發支票供被上訴人提
      領，可證兩造間有關一百五十萬元之款項確屬借貸關係。
  ４、由台灣台中地方法院檢察署九十年偵字第二０一三四號起訴書亦可知，上訴人
      以系爭土地耕作權為擔保，先後向被上訴人及訴外人等人借款，因被上訴人擅
      自霸占土地，致上訴人不能繼續耕作收益，而無法清償欠款，經債權人鍾泉水
      、楊石旺等人提出告訴，檢察官以上訴人涉犯詐欺罪嫌提起公訴在案，起訴書
      內明載上訴人係以系爭土地為權利抵押，向被上訴人借款一百五十萬元，足證
      本件兩造間為借貸關係。
（三）本件借款已全部清償完畢，被上訴人無權占有土地，應負返還責任：
      上訴人自八十九年三月二十九日起，陸續簽發支票交付被上訴人，清償本件一
      百五十萬元借款，合計共給付一百八十二萬七千五百元，均已兌現，已如前述
      。被上訴人自認其中十六張支票係在其帳戶內兌現，復經鈞院向台中縣東勢鎮
      農會函查確有三張支票之正、反面影本，證實鈞由被上訴人及其夫劉霙豐提示
      兌現，堪信為真實。被上訴人雖主張上開支票係上訴人委由證人劉火城向之調
      現用，為另行借款所交付，上訴人否認之。被上訴人雖提出其夫於台中商銀南
      豐分行開設之活期儲蓄存款帳戶，及其東勢鎮農會之帳戶往來明細等資料，主
      張自上開帳戶內提領現金交付報告云云，然前開往來明細均為被上訴人自行蒐
      集提出之私文書，並無銀行戳印，上訴人否認其為真正。況各該帳戶顯示每日
      均有多筆交易紀錄，被上訴人自行挑選其中數筆提款紀錄，聲稱係交付上訴人
      之借款，並未提出其他證據證明交付之事實，尚不足為其有利之認定。就鈞院
      向東勢鎮農會函查上訴人甲存、乙存帳戶交易明細，被上訴人所主張兩造金錢
      往來情形，上訴人否認之，且交易明細內並無記載被上訴人所述款項由被上訴
      人轉入之情形，各該筆存款與被上訴人主張之提款及交付金額亦不同，固於八
      十九年五月六日、五月十九日、六月二十六日及九月八日，依次有七萬元、十
      一萬元、八萬五千元及五萬元款項註明由被上訴人轉入上訴人帳戶，然各該匯
      款時間與前述十九張支票之發票時間不符，金額也不盡相同，尤其八十九年六
      月二十六日轉帳金額為八萬五千元，難認各該轉帳與十九張支票有關、各該入
      款係被上訴人所交付。被上訴人辯稱上訴人委由證人劉火城向其調現，並已交
      付九十一萬元現金給上訴人云云，其言不實，上訴人否認有自劉火城收受前開
      借款，借貸未合法生效，且持票調現亦屬借貸，應有約定利息，兩造既非熟識
      ，被上訴人不可能無息借款，利息如何約定、如何給付，被上訴人並未說明舉
      證，故其言不足採。被上訴人既無法證明兩造間除系爭一百五十萬元借款外，
      另有其他借貸法律關係，則其收受上訴人交付之十九張支票，自屬上訴人清償
      本件一百五十萬元借款。退步言：（1）縱認前揭四筆轉帳為另筆借款，其總
      額為三十一萬五千元，經與上訴人已付之票款共一百八十二萬七千五百元抵扣
      後，上訴人已給付一百五十一萬二千五百元，故本件借款已清償，被上訴人不
      得再對系爭土地耕作權主張擔保。（2）依民法第三百二十一條規定：「對於
      一人負擔數宗債務而其給付之種類相同者，如清償人所提出之給付，不足清償
      全部債額時，由清償人於清償時，指定其應抵充之債務。」，上訴人簽發上述
      十九張支票清償，則其抵充之債務應由清償人即上訴人指定，非被上訴人得任
      意充償某宗債務。（參最高法院四十四年台上字第九二三號判例）上訴人交付
      支票之原意既在清償本件借款，對造不得擅認優先抵充他宗債務。
（四）對待給付限於雙務契約成立，始有適用而本件無民法第二百六十四條同時履行
      抗辯權之適用或類推適用，參最高法院五十九年台上字第八五０號判例：「所
      謂同時履行之抗辯，乃係基於雙務契約而發生，倘雙方之債務，非本於同一之
      雙務契約而發生，縱令雙方債務在事實上有密切之關係，或雙方之債務雖因同
      一之雙務契約而發生，然其一方之給付，與他方之給付，並非立於互為對待給
      付之關係者，均不能發生同時履行之抗辯。」，本件租耕權契約既經鈞院認定
      無效，則兩造間並無雙務契約而互負債務，而系爭一百五十萬元實為借款並非
      本件契約價款，已如前述，是本件無同時履行抗辯之適用。退步言，縱鈞院認
      雙方債務實質上具牽連性，而認得類推民法第二百六十四條主張同時履行抗辯
      ，惟被上訴人占用上訴人耕地並採收上訴人果樹之水果，已超過一百五十萬元
      ，此從本件上訴人所承租之系爭土地觀之，地號一二一九號土地面積達一點一
      八四０公頃，上訴人分別栽種有甜蜜桃約四分多地（樹齡為入年生）、高接梨
      八分地（樹齡為七年生）等高經濟價值作物，每年收成共約有二百多萬元，土
      地利用價值甚高，上訴人不可能僅以一百五十萬元之價格賤讓前開土地及另一
      同上段第一二七五地號土地予被上訴人，而九十及九十一年度甜蜜桃及梅子均
      由被上訴人強行採收，所有收益均歸其所有，本件被上訴人並無占用系爭土地
      之合法權源，為原判決所認定，被上訴人係屬不當得利，上訴人自得主張被上
      訴人無權占有而獲得之全部收益與本件借款抵銷。依前述每年上訴人採收梨子
      利潤約二百萬元，而上訴人另以支票返還上訴人約三十萬元，則上訴人所應為
      之對待給付以清償完畢，是本件上訴人已無對待給付之義務。
（五）被上訴人於原審提出耕租權轉讓契約書，向上訴人主張買受系爭土地耕租權，
      非無權占有云云，上訴人否認其主張。按最高法院八十五年台上字第一一二０
      號判決意旨：「以無權占有為原因，請求返還土地者，占有人對土地所有權存
      在之事實無爭執，而僅以非無權占有為抗辯者，土地所有權人對其土地被無權
      占有之事實無舉證責任，占有人自應就其取得占有係有正當權源之事實證明之
      。」本件系爭土地為上訴人所合法承租，為被上訴人所不爭執，被上訴人自應
      就其占有系爭土地有合法權源之事實負舉證責任，上訴人無須證明其為無權占
      有，對造所提出之租耕權轉讓契約書，上訴人否認其為真正，且本件耕作權依
      法不能轉讓，已如前述，縱有轉讓約定亦屬無效，被上訴人不能依上開契約主
      張有權占有。故上訴人並未舉證證明其占有系爭土地有合法權源，依舉證責任
      分配法則，自應為不利於被上訴人之認定。退步言，縱依原判決認本件兩造間
      為買賣關係，及該轉讓契約書為真正，然其轉讓約定確因違背法令而無效，則
      被上訴人固得依不當得利請求上訴人返還價金，惟被上訴人自始明知系爭土地
      為山地保留地，依法不得轉讓，此觀系爭讓渡契約書首段、第一條均載明契約
      標的為山地保留地，被上訴人亦自認締約時上訴人有一併交付和平鄉山地保留
      地租賃契約書，該契約書第八條第五款明定：「承租人依本租約承租使用之土
      地，不得有左列任何情事，違者得終止租約無條件收回土地，其所投資之各項
      設施不予補償。(五)所承租之土地或其他地上改良不自為經營或使用而擅自將
      其全部或一部份轉租或由他人頂替或設定任何負擔者。」已如前述，詎被上訴
      人仍擅自霸佔系爭土地耕作，待收益完畢再以契約無效為由請求返還價金，顯
      違背誠信原則。被上訴人既明知耕作權讓渡為現行法令所禁止，其基於此項禁
      止讓渡約定而為之給付，自應構成不法原因之給付，依民法第一百八十條第四
      款規定，不得請求返還。乃原判決仍命上訴人於提出對待給付之同時，始能請
      求返還系爭土地，其論斷違誤應予廢棄。
（六）被上訴人九十二年一月八日之答辯狀（參附表二），記載其中十三張支票之往
      來情形，上訴人否認。其中：（1）編號1、4、5、6、8、9、10、12等八張支
      票，被上訴人主張係自其夫帳戶內提領現金，交付劉火城轉交上訴人云云，上
      訴人否認。被上訴人既自認上開款項係交付給劉火城，但未證明劉火城有轉交
      上訴人之事實，自難認借貸關係已合法生效，上訴人所交付之八張支票確為清
      償本件一百五十萬元之借款。（2）編號2、3、13部分，雖依次有七萬元、十
      一萬元、十萬元及五萬元之款項證明由被上訴人轉入上訴人帳戶，然各該匯款
      時問與上訴人簽發支票時間不符，況被上訴人在原審提出之答辯狀已載明其與
      上訴人間並無任何借款，於今更易前詞，主張上開四次匯款均屬借貸，有違禁
      反言原則。（3）編號3部分，被上訴人謂：八十九年五月十八日劉火城向被上
      訴人表示上訴人需要用錢，伊即自其夫帳戶內提領現金二十萬元，次日劉火城
      才交付由上訴人所簽發面額十一萬元支票等語，惟八十九年五月十八日劉火城
      僅稱上訴人需用錢，尚未交付支票，被上訴人立即提領現金等候，實不合理。
      （4）編號7部分被上訴人稱八十九年六月二十六日上訴人透過劉火城向伊借款
      八萬五千元，未出具任何支票，伊即於同日匯款給上訴人，查兩造既非至親故
      舊，被上訴人如此輕易借錢甚難理解。被上訴人又說，翌日（八十九年六月二
      十七日）上訴人返還現金一萬五千元，另交付面額七萬元之支票一張等語，然
      上訴人僅相隔一日即有能力清償一萬五千元，又何需急向被上訴人調現八萬五
      千元，被上訴人所言違背經驗法則。（5）編號 13部分，上訴人所交付之支票
      面額為五萬一千五百元，被上訴人稱伊轉存五萬元入上訴人乙存帳戶，另一千
      五百元則以現金交付，上訴人否認有收受該一千五百元現金。而被上訴人既收
      受上訴人所簽發五萬一千元現金，何不統一匯款，卻以如此迂迴方式給錢。又
      上訴人縱有急用，其所簽發五萬一千五百之支票，尾數部分係屬本件還款利息
      ，始符事理。（6）編號 6、7部分，被上訴人一方面主張上訴人於八十九年六
      月二十六日向伊調現八萬五千元，但同日又清償兌現五萬元票款，另編號 9、
      11 部分，主張上訴人於八月二十一日向伊借款十萬元，但翌日即清償另筆十
      萬元票款，以及編號10、12部分，主張上訴人於同年八月二十九日向伊借款十
      五萬元，同日又清償兌現十五萬元之支票一張。上訴人既有能力清償同額或超
      額之票款，又何須在同日或翌日借錢，被上訴人主張顯悖事理。綜上，被上訴
      人既無法證明兩造問除系爭一百五十萬元借款外，另存其他借貸法律關係，則
      其收受上訴人交付之十九張支票，自屬本件借款上訴人已全部清償完畢。
（七）對附帶上訴之抗辯：
  １、行政院頒布原住民保留地開發管理辦法，係依山坡地保育利用條例第三十七條
      及八十九年一月二十六日修正公佈前之農業發展條例第十七條第二項規定，授
      權行政機關制定之行政命令，此觀該辦法第一條規定：「本辦法依山坡地保育
      利用條例第三十條規定訂定之。」以及其名稱為管理辦法，而非法、律、條例
      或通則可知。依中央法規標準法第十一條規定：「命令不得牴觸憲法或法律」
      及「子法不得牴觸母法」之法律解釋原則，山坡地保育利用條例第二十六條明
      定：「依山坡地保育利用條例承租之公有山坡地，不得轉租，其轉租行為無效
      。」，附帶上訴人謂本件係依原住民保留地開發管理辦法之規定辦理承租，其
      轉租行為應依原住民保留地開發管理辦法相關規定辦理，並非無效云云，自屬
      牴觸授權母法山坡地保育利用條例之規定，其主張不可採。
  ２、又制定前所述山坡地保育利用條例及原住民保留地開發管理辦法，旨在保障原
      住民生計，並輔導原住民發取得耕作權、地上權、或承租權，為避免他人脫法
      取巧，使原住民流離失所。由此可知原住民保留地原則僅供原住民使用，而原
      住民保留地開發管理辦法第十五條復規定，受配之原住民不得將耕作權、地上
      權、承租權或無償使用權轉讓或出租，該條係屬效力規定，如有違反依民法第
      七十一條規定應屬無效。（參最高法院八十八年台上字第三０五七號、八十九
      年台上字第一七一四號判決）本案兩造間有關耕租權轉讓之約定，因違反上開
      規定無效。另原住民保留地開發管理辦法對原住民之轉讓或出租行為尚且強制
      規定其無效，對於例外因該辦法施行前租用原住民保留地繼續自耕自用，得繼
      續承租之非原住民，根據「例外從嚴原則」，其轉讓或出租行為自應認當然無
      效。附帶上訴人認依原住民保留地開發管理辦法第二十九條規定，本件耕作權
      轉讓並非當然無效，僅生出租和平鄉公所人得終止租約收回土地之效果等語，
      並非確論。
三、證據：除援用原審立證方法外，補提出土地登記簿謄本二紙、原住民保留地租賃
    契約書影本一份、提出讓度契約書影本乙份、債權人會議協議書影本乙份、台中
    縣和平鄉調解委員會通知影本乙紙、聲請調解書影本乙紙、調解筆錄影本二份、
    支票影本數紙、東勢鎮農會支票類存款帳戶交易明細查詢單影本乙份、存證信函
    乙份、相片三紙、台灣台中地方法院檢察署九十年偵字第二０一三四號起訴書影
    本一張為證。
乙、被上訴人（即附帶上訴人）方面：
一、聲明：
（一）駁回上訴。
（二）原判決廢棄。
（三）附帶被上訴人在第一審之訴駁回。
二、陳述：
（一）上訴人所謂僅以立讓渡書為名借款，並無讓渡之實，實非如此茲說明如下：
      八十八年十二月中旬，上訴人偕同見證人劉火城邀被上訴人夫婦，共同至系爭
      土地查看地上物並指明踏界，嗣後上訴人並在耕地工寮告知被上訴人夫婦原住
      民保留地租耕權讓渡方式：（1）一般民間是兩造書寫租耕權讓渡契約書。（2
      ）原承租人自願拋棄土地承租權之拋棄書。（3）承租人之印鑑證明、戶籍謄
      本、身份證影本。（4）和平鄉公所核發原住民保留地租賃契約書正本。以上
      程序兩造讓渡即可成立，日後承租地管轄單位即和平鄉公所，依據原住民保留
      地土地利用清查後續計劃辦理方法，派員勘查現況及耕作者，現耕者須備妥上
      開讓渡之各項證件，並影印一份由鄉公所存檔，經鄉公所公告一個月後，公所
      依職權更換土地承租人為現耕者名字，方便日後有效管理承租地，及催收租金
      。上訴人告知亦於八十八年前後，在毗鄰同地段讓渡二塊租耕地給徐坤玉（二
      一六地號）、劉明忠（一二六九地號）二位耕作。上訴人亦係依前所述讓渡方
      式，在七十六年十一月十七日至和平鄉公所將原承租人潘金火，辦理變更登記
      為上訴人至今，被上訴人至和平鄉公所求證，並請教現耕作原住民租耕地之農
      民，確認上訴人所言土地讓渡方式屬實，始將畢生積蓄一百五十萬元當作價金
      ，於八十九年一月十四日和上訴人簽訂系爭土地原住民保留地租耕權讓渡契約
      書，及二紙切結書，也依此辛勤耕作至今，一百五十萬元實非上訴人所述借款
      。
（二）上訴人因積欠多人借款，於九十年七月間商請民代助理出面調解，又其謂申請
      和平鄉公所調委會調解一事，惟查：上訴人於九十年六月二十一日晨，謂商討
      返還租耕地，工寮物品搬遷事，誘騙被上訴人至某民代服務處，屆時未見上訴
      人，被上訴人便想離去，不料有某周姓人士帶三位小弟，表明上訴人委託伊等
      跟被上訴人商談，被上訴人不從想速離去，對方即惡言相向，並脅迫被上訴人
      簽名於會議記錄才准離開，上訴人確有此不法行為。而上訴人聲請和平鄉公所
      調解委員會調解事由，參和平鄉調委會九十年民調字第二十五號，案由為債務
      糾紛，九十年八月二十八日調解，上訴人列舉十三位債權人到案調解，被上訴
      人因曾遭脅迫心生恐懼不敢前往，此有向調委會說明，又上訴人所列舉之債務
      由來，係以和平鄉公所核發給上訴人和平鄉原住民保留地租賃契約書之影本（
      正本已轉讓予民被上訴人），向不知情之數十人讓渡土地借款，以此詐欺錢財
      總額達一仟二佰多萬元，為此上訴人被多位債權人控告詐欺，現為台灣台中地
      方法院檢察署偵查中（肅股九十年偵字第二○一三四號、被告甲○○詐欺），
      上訴人前開不法所得之錢財，係其個人行為與被上訴人無關。又和平鄉調委會
      九十一年民調字第００三號，九十一年一月二十四日兩造調解，上訴人表示希
      望將系爭土地再次讓渡予之，被上訴人主張上訴人應：（1）返還讓渡價金一
      百五十萬元。（2）給付自八十九年一月十四日簽訂契約交付讓渡價金，至還
      款日之銀行年利率百本之六計算之利息。（3）果園管理、噴藥、施肥、除草
      、水電裝修等支出費用。上訴人要讓渡回土地，調解日應給付被上訴人合計約
      一百九十萬元，上訴人不接受調解，調解終不成立。又和平鄉調委會九十一年
      民調字七號，九十一年二月二十六日調解，被上訴人向調委會呈上聲請書表明
      讓渡土地事由，何來債務糾紛，上訴人詐欺數十位債權人之借款，與被上訴人
      毫無相關，故聲請調委會明察撤回調解。
（三）上訴人自言耕作梨子，每年採收利潤約二百萬元，已超過讓渡價金一百五十萬
      元等語，則上訴人又何需讓渡耕地，實因系爭土地由被上訴人管理情況如左：
      系爭土地一二七五地號（面積○點二六二○公頃）地上物為雜草、樹滕叢生早
      已荒廢多年。系爭土地一二一九地號（面積一點一八四○公頃）地上物種植梨
      樹約五年生長（一六二棵），其餘種桃樹、梅樹數棵均已老化病蟲害嚴重。雜
      草滕覆蓋果樹也已荒廢多時，耕種梨樹皆知梨樹苗須長成八年以上，管理好，
      梨子產量多才有利潤可言，實非上訴人所言栽種樹苗就有梨子可採收，應是上
      訴人種植梨樹苗已連虧五年，此是不爭之事實。據此可知上訴人謂耕地每年採
      收梨子利潤約二佰萬元，實為不實，被上訴人今年採收梨子虧損十多萬元，又
      耕作期間上訴人數次偕不明之不明人士數人，至耕地揚言鋸掉梨樹，並要強行
      採收梨子，被上訴人有報福中派出所處理。另外，九十年之甜桃與梨子均為上
      訴人自行採收，並無上訴人所指被上訴人強行採收之情事。
（四）上訴人主張被上訴人占有租耕地，惟查被上訴人係經見證人介紹，由上訴人帶
      同看地指界，並給付上訴人讓渡開墾土地工本費價金一百五十萬元，同時簽訂
      租耕權讓渡書，上訴人基於上開契約交付租耕地給被上訴人管理，故被上訴人
      並非無權占有耕地務農為生計，係不知已違反原住民保留地開發管理條例條款
      ，兩造簽定租耕權讓渡契約無效，實情有可原。又原住民保留地一般民間讓渡
      行為，實早年即有而延用至今，況出租單位和平鄉公所依便民實況耕作管理，
      也據此行之有年。今原審判決主文所述：被告（即被上訴人）應於原告（上訴
      人）給付壹佰伍拾萬元之同時，將占有之土地返還予原告。」判決同時返還字
      意，兩造有不定期限履行之困擾，此一審判決實有可議之處。
（五）上訴人自言以務農為生，經查上訴人實際從事多種行業：水果中盤、零售商（
      台中縣東勢鎮農會果菜市場供應商甲○○代號 I027221）、土地房屋買賣、炳
      翰高立人參粉公司股東、直銷商，果園部分則多僱工耕作。
（六）上訴人主張本件租耕權轉讓契約書上所載之一百五十萬元，確實為借款關係，
      而非讓渡費用云云，惟查上訴人於八十九年一月十四日將其向台中縣和平鄉公
      所承租耕作坐落台中縣新社鄉○○村○○○段上水底寮小段第一二一九號及第
      一二七五號土地之承租耕作權、地上物房屋及一切水電設施，以一百五十萬元
      轉讓予被上訴人，被上訴人並已交付現金五十萬元及以台中區中小企銀東勢分
      行為付款人，台中商銀東勢分行為發票人，票號ＴＨＳＣ0000000號，
      面額一百萬元之支票予上訴人，顯見被上訴人已將轉讓價金交付完畢。上訴人
      主張被上訴人所交付之一百五十萬元是借款云云，惟查被上訴人否認該筆款項
      係借款，且若是借款，為何又另立租耕權轉讓契約書，況上訴人並交付平地人
      民使用山胞保留地土地權利拋棄書、原承租人印鑑證明、戶籍謄本、身分證影
      本、和平鄉公所核發給原承租人之原住民保留地租賃權契約書正本予被上訴人
      ，以供被上訴人將來辦理承租上開土地之用，顯見上訴人確係讓與上開土地承
      租耕作權予被上訴人，而被上訴人所交付予上訴人一百五十萬元，係轉讓費用
      並非借款。另上訴人於八十九年一月十四日並立切結書二件其內記載：「茲有
      甲○○君所有承租山地保留地，座落台中縣新社鄉○○○段上水底寮小段一二
      一九地號及同上地段一二七五地號承租地貳筆，一二一九號面積一點一八四０
      公頃，一二七五號面積０點二六二０公頃，上述貳筆山地保留地耕作地耕作權
      及其地上物、房屋、水電設施於民國八十九年一月十四日全部讓渡給乙○○○
      女士，轉讓價金為新台幣壹佰伍拾萬元整。」此亦足證被上訴人所交付之一百
      五十萬元，係轉讓價金並非借款。
（七）上訴人所主張：「上訴人即自八十九年三月二十九日起，陸續簽發如附表所示
      之支票予被上訴人乙○○○，償還本金及利息，被上訴人則將支票交予其夫劉
      霙豐，並存入劉霙豐在台中商業銀行東勢分行所開設之帳戶（帳號00000
      0000000號），截至八十九年十一月二日止，上訴人共返還一百四十五
      萬六千五百元之本息予被上訴人，足證被上訴人交予上訴人之一百五十萬元確
      係借款，而非讓渡費，否則上訴人何須陸續簽發如附表所示之支票予被上訴人
      。」云云，惟查被上訴人所交付予上訴人之一百五十萬元，係讓渡價金，並非
      借款，已如前述，至於上訴人所簽發之十六張支票（參附表一），其中僅編號
      2、4、5、6、7、8、9、10、11、13 等十紙支票由被上訴人收受，其餘支票被
      上訴人並未取得，另被上訴人尚收受上訴人所簽發以東勢鎮農會信用部為付款
      人，票號分別為ＦＡ0000000、ＦＡ0000000、ＦＡ00000
      00號，面額分別為三萬五千元、二十三萬六千元、十萬元之支票三紙，而上
      開十三紙支票，係因上訴人從事水果中盤商買賣，時常需要資金週轉，上訴人
      拿支票請見證人劉火城找人調借現金，劉火城乃持上開十三紙支票向被上訴人
      調借現金，被上訴人分別出借款項，故上開十三張支票係上訴人另行借款所交
      付，與被上訴人原先交付之一百五十萬元並無關連，茲就十三紙支票交付款項
      明細說明如下：（參附表二）
       A、八十九年三月十日劉火城持上訴人所簽發，發票日八十九年四月十日，票
          號ＦＡ00000000號，面額十五萬元之支票一紙向被上訴人借款，
          被上訴人自被上訴人丈夫劉霙豐於台中商業銀行南豐原分行，第0000
          000號活期儲蓄存款帳戶，提領現金十五萬元交付劉火城轉交上訴人。
          上訴人取得款項後於同日將其中之十四萬五千元存入上訴人在東勢鎮農會
          乙存第０三九七二九號帳戶內，於同年三月十三日自該第０三九七二九號
          帳戶轉出十五萬元進入上訴人東勢鎮農會甲存第一三八四之九帳戶內。
       B、八十九年五月六日劉火城持上訴人所簽發，發票日八十九年五月三十日，
          票號ＦＡ00000000號，面額七萬元之支票一紙向被上訴人借款，
          被上訴人自被上訴人丈夫劉霙豐於台中商業銀行南豐原分行，第0000
          000號活期儲蓄存款帳戶，以自動提款機提領九萬元，其中拿現金七萬
          元存入上訴人甲存支票存款帳戶，帳號為一三八四之九。
       C、八十九年五月十八日劉火城向被上訴人表示上訴人需用錢，被上訴人自被
          上訴人丈夫劉霙豐於台中商業銀行南豐原分行，第0000000號活期
          儲蓄存款帳戶，提領現金二十萬元，而於八十九年五月十九日劉火城持上
          訴人所簽發，發票日八十九年六月十七日，票號ＦＡ00000000號
          ，面額十一萬元之支票一紙向被上訴人借款，被上訴人將其中之十一萬元
          存入上訴人甲存支票存款帳戶，帳號為一三八四之九。
       D、八十九年五月二十三日劉火城持上訴人所簽發，發票日八十九年六月七日
          ，票號ＦＡ00000000號，面額七萬元之支票一紙向被上訴人借款
          ，被上訴人自被上訴人丈夫劉霙豐於台中商業銀行南豐原分行，第000
          0000號活期儲蓄存款帳戶，提領現金七萬元交付劉火城轉交上訴人。
          上訴人將借款七萬元及其所有之現金三千元共七萬三千元，於同日存入上
          訴人甲存支票存款帳戶，帳號為一三八四之九號。
       E、八十九年五月二十五日劉火城持上訴人所簽發，發票日八十九年六月二十
          三日，票號ＦＡ０0000000號，面額三萬五千元之支票一紙向被上
          訴人借款，被上訴人自被上訴人丈夫劉霙豐於台中商業銀行南豐原分行，
          第0000000號活期儲蓄存款帳戶，提領現金三萬五千元交付劉火城
          轉交上訴人。
       F、八十九年六月十二日劉火城持上訴人所簽發，發票日八十九年六月二十六
          日，票號ＦＡ00000000號，面額五萬元之支票一紙向被上訴人借
          款，被上訴人自被上訴人丈夫劉霙豐於台中商業銀行南豐原分行，第00
          00000號活期儲蓄存款帳戶，提領現金五萬元交付劉火城轉交上訴人
          。上訴人將借款五萬元及其所有之現金二十九萬元共三十四萬元，於同日
          存入上訴人甲存支票存款帳戶，帳號為一三八四之九號。
       G、八十九年六月二十六日上訴人透過劉火城表示須借款八萬五千元，被上訴
          人自其東勢鎮農會第三五七七六六帳戶提款八萬五千元轉存入上訴人於同
          農會第一三八四之九號甲存帳戶內，後八十九年六月二十七日上訴人自東
          勢鎮農會乙存第０三九七二九號帳戶，以提款卡領現金二萬元，其中之一
          萬五千元交劉火城返還上訴人，另交付上訴人所簽發，發票日八十九年七
          月二十日，票號ＦＡ00000000號，面額七萬元支票一紙予被上訴
          人。上訴人借款係為了支付六月二十六日及六月二十七日兩紙屆期之支票
          ，其中六月二十六日屆期之票號ＦＡ00000000號五萬元之支票，
          即為上訴人於六月十二日向被上訴人借款時，透過劉火城交付予被上訴人
          之支票（即編號６支票），由此可知，是上訴人係以票換票，並未還款，
          而被上訴人只是領回自己所交付之款項。
       H、八十九年七月十六日劉火城持上訴人所簽發，發票日八十九年八月十六日
          ，票號ＦＡ00000000號，面額九萬元之支票一紙向被上訴人借款
          ，被上訴人自被上訴人丈夫劉霙豐於台中商業銀行南豐原分行，第000
          0000號活期儲蓄存款帳戶，提領現金九萬元交付劉火城轉交上訴人。
       I、八十九年七月二十三日劉火城向被上訴人表示上訴人有七萬元之支票要支
          付，欲向被上訴人借款，被上訴人分於八十九年七月二十三日自被上訴人
          丈夫劉霙豐於台中商業銀行南豐原分行，第0000000號活期儲蓄存
          款帳戶，以自動提款機提領現金十萬元，但當日劉火城並未拿上訴人之支
          票來借錢，而劉火城於次日即八十九年七月二十四日被持上訴人所簽發，
          發票日八十九年八月二十二日，票號ＦＡ00000000號，面額十萬
          元之支票一紙向被上訴人借款，而劉火城於次日持上訴人所簽發發票日為
          發票日八十九年八月二十二日，票號ＦＡ00000000號，面額十萬
          元之支票一紙向被上訴人借款，被上訴人又自被上訴人丈夫於台中商業銀
          行南豐原分行，第0000000號活期儲蓄存款帳戶，提領現金三萬元
          ，連同前一日提領之七萬元總共十萬元，交付劉火城轉交上訴人，上訴人
          將借款十萬元及其所有之現金三萬元共十三萬元，於同日存入上訴人甲存
          支票存款帳戶，帳號為一三八四之九號。
       J、八十九年七月二十八日劉火城持上訴人所簽發，發票日八十九年八月二十
          九日，票號ＦＡ00000000號，面額十五萬元之支票一紙向被上訴
          人借款，被上訴人自東勢鎮農會活期儲蓄取款帳戶轉出十五萬元予劉火城
          帳戶，帳號0000000000號，因上訴人之前欠劉火城五千元，劉
          火城就將被上訴人之取款憑條之十五萬元存入劉火城帳戶，帳號0000
          000000號，劉火城扣除五千元，由劉火城於八十九年七月二十九日
          轉帳十四萬五千元入上訴人甲存第一三八四之九號帳戶內。
       K、八十九年八月二十一日劉火城持上訴人所簽發，發票日八十九年九月二十
          日，票號ＦＡ00000000號，面額十萬元之支票一紙向被上訴人借
          款，被上訴人自其東勢鎮農會第三五七七六六號帳戶提領現金十萬元，轉
          存入上訴人於同農會乙存第00000000號帳戶內。上訴人於八月二
          十二日自乙存第０三九七二九帳戶內以存摺轉入方式轉九萬元至上訴人甲
          存第一三八四之九帳戶內，連同戶頭內之一萬元，用來支付八十九年八月
          二十二日屆期之十萬元支票，而該紙支票係上訴人於八十九年七月二十四
          日交付劉火城轉交給被上訴人借款之支票（即編號９之支票），由此可知
          ，上訴人於八月二十一日以十萬元之支票向被上訴人借款，用來支付上訴
          人先前向被上訴人借款時所交付之支票，是上訴人係以票換票，並未還款
          ，而被上訴人只是領回自己所交付之款項。
       L、八十九年八月二十六日上訴人透過劉火城欲向被上訴人借款八萬六千元，
          被上訴人因為家裡另須用錢，所以八十九年八月二十六日自被上訴人丈夫
          劉霙豐於台中商業銀行南豐原分行，第0000000號活期儲蓄存款帳
          戶提領現金十一萬元，將其中八萬六千元交予劉火城轉交上訴人，另劉火
          城於八十九年八月二十九日持上訴人所簽發，發票日八十九年九月十八日
          ，票號ＦＡ０0000000號，面額二十三萬六千元之支票一紙，欲向
          被上訴人另外借款十五萬元，被上訴人自其東勢鎮農會第三五七七六六號
          帳戶提領現金十五萬元，轉存入上訴人於同農會甲存第一三八四之九號帳
          戶內。而上訴人該筆十五萬元係為了支付八十九年八月二十九日屆期之十
          五萬元支票，而該紙屆期之十五萬元支票係上訴人於八十九年七月二十八
          日經由劉火城向被上訴人借款時所交付予被上訴人（即編號10之支票）。
       M、八十九年九月八日劉火城持上訴人所簽發，發票日八十九年十月九日，票
          號ＦＡ00000000號，面額五萬一千五百元之支票一紙向被上訴人
          借款，被上訴人自被上訴人自其東勢鎮農會第三五七七六六號帳戶提領現
          金五萬元，轉存入上訴人於同農會乙存第00000000號帳戶內，另
          付現金一千五百元。
      綜上，可證被上訴人所持有由上訴人所簽發之十三紙支票，與被上訴人交付一
      百五十萬元予上訴人之讓渡價金並無關連，該十三紙支票係因上訴人從事水果
      中盤商買賣，常需資金週轉，上訴人拿支票請見證人劉火城找人調借現金，劉
      火城持上開十三紙支票向被上訴人調借現金，被上訴人就分別出借款項，故上
      開十三張支票係上訴人另行借款所交付。
（八）附帶上訴之陳述：
  １、山坡地保育利用條例第二十六條第一項規定：「依本條例承租之公有山坡地，
      不得轉租，承租人轉租者，其轉租行為無效，由主管機關撤銷其承租權，收回
      土地，另行處理，土地之特別改良物及地上物均不予補償。」依此條文承租人
      依據上揭條例承租公有山坡地時，及須受同條例第二十六條第一項限制，不得
      轉租，若轉租時其轉租行為無效，至於承租人並非依上揭條例承租公有山坡地
      ，而是依其他法令承租土地時，則依他相關法令辦理，不適用上揭條例之規定
      ，本件上訴人向台中縣和平鄉公所承租土地，係依原住民保留地開發管理辦法
      第十三條、第二十三條、第二十四條及第三十八條辦理，此有上訴人所提書之
      租賃契約書可稽，是上訴人承租土地既非依山坡地保育利用條例，即與條例第
      二十六條第一項之規定不符，則上訴人轉讓承租工作權予被上訴人時，其轉租
      行為並非無效，應依前揭管理辦法規定辦理。
  ２、系爭兩筆土地雖係山胞保留地，而上訴人並非原住民，其所以能承租系爭二筆
      山胞保留地，係因為上訴人早在山胞保留地開發管理辦法（改名為原住民保留
      地開發管理辦法）七十九年三月二十六日公佈施行前，已於七十六年二月二十
      四日承租系爭二筆土地，而依山胞保留地開發管理辦法第二十八條第一項規定
      ：「非原住民在本辦法施行前已租用原住民保留地繼續自耕或自用者，得繼續
      承租。」故上訴人得繼續承租系爭山胞保留地。而依該辦法第二十九條規定：
      「依前條租用之原住民保留地，不得轉租或由他人受讓其權利。違反前項規定
      者，應終止租約收回土地。」另依上訴人與台中縣和平鄉公所八十九年八月二
      十五日所訂立之租賃契約書第八條第五款規定：「承租人依本租約承租使用之
      土地，不得有左列任何情事，違者得終止租約無條件收回土地，其所投資之各
      項設施不予補償。(五)所承租之土地或其他上改良不自為經營或使用而擅自將
      其全部或一部分轉租或由他人頂替或設定其任何負擔者。」故依上開說明，可
      見轉租者，並非絕對無效，只是出租人台中縣和平鄉公所得終止與上訴人間之
      租賃契約，故原審判決認為租耕權轉讓契約為無效，其所為認定，顯有違誤。
三、證據：除援用原審立證方法外，補提出房屋及土地明細表影本乙份、名片二張、
    台中縣和平鄉公所原住民保留地土地資源利用清查函影本乙份、台中縣和平鄉調
    委會通知影本三份、台中地院檢察署刑事證人傳票影本乙份、台中縣和平鄉調委
    會調解筆錄影本乙份、聲請調解書影本乙份、十張支票兌現明細乙紙、讓度書影
    本乙紙、台中縣豐原市匯豐汽車股份有限公司上班打卡片影本二紙、切結書影本
    二件、台中商業銀行南豐原分行劉霙豐0000000號交易明細乙件、乙○○
    ○第三五七七六六號帳戶提領及轉帳明細、乙○○○第三五七七六六號帳戶交易
    明細表影本乙件、甲○○東勢鎮農會第０三九七二九號乙存交易明細表影本乙件
    、甲○○東勢鎮農會第０一三八四九號甲存交易明細表影本乙件為證。
     理    由
一、上訴人起訴主張前開系爭土地二筆為原住民保留地，上訴人早年即向台中縣和平
    鄉公所承租耕作，並於八十九年六月六日訂立續租契約，租期至九十五年六月五
    日為止，詎被上訴人以上訴人前向其借貸金錢尚未全部清償為由，強行將系爭土
    地據為己有，並於九十年七月十五日寄存證信函偽稱該地乃上訴人自八十九年一
    月十四日起至九十年七月十五日止向其租耕，如今租期屆滿，將予收回云云，上
    訴人於接獲存證信函後上山察看，不但農舍一間已遭入侵，農具、肥料均被拋出
    ，上訴人在系爭土地上種植之果樹，有部分亦被砍伐，被上訴人不循正當途徑行
    使債權，竟侵奪上訴人因承租所占有之系爭土地，爰依民法第九百六十二條規定
    提起本件訴訟等情。被上訴人則以：上訴人於八十九年一月十四日將其承租權利
    以一百五十萬元讓與被上訴人，並同時約定上訴人應於八十九年果實採收完畢時
    將系爭土地交付被上訴人，其後上訴人又要求被上訴人讓伊繼續耕作至九十年七
    月十五日止，因此被上訴人乃於九十年七月十五日以後依約占有系爭二筆土地，
    故被上訴人並非無權占有，又若被上訴人為無權占有而須將系爭土地返還上訴人
    ，則上訴人應將自被上訴人處收受之一百五十萬元價金同時返還被上訴人等語，
    資為抗辯。
二、查上訴人主張系爭土地為原住民保留地，其早年即向台中縣和平鄉公所承租，經
    續訂租約後，租期至九十五年六月五日止，被上訴人自九十年七月十五日後在該
    土地上占有耕作之事實，業據其提出系爭土地之登記謄本二紙及原住民保留地租
    賃契約影本一紙為證，而被上訴人自承現在系爭土地上栽種梨樹之情，故堪信上
    訴人主張為真實。
三、另被上訴人辯稱：上訴人於八十九年一月十四日將系爭土地之承租權以一百五十
    萬元讓與被上訴人，雙方並約定上訴人耕作至九十年七月十五日為止等情，亦據
    被上訴人提出山地保留地承租耕作地租耕權轉讓契約書影本一紙及切結書影本二
    紙為憑，並經證人劉火城於本院準備程序中結證屬實在卷，上訴人雖自認以十行
    紙書寫之切結書（即單面者）其上「甲○○」簽名為其所寫，但否認上開租耕權
    轉讓契約書及另一紙切結書（即雙面者）上「甲○○」之簽名及蓋章為真正，經
    查，上開租耕權轉讓契約書及二紙切結書上「甲○○」之簽名及蓋章，以目視觀
    察，極易辨識三者為同一人所寫及以同一印章蓋用；又前開三枚「甲○○」簽名
    ，與上訴人於原審法院審理時當庭書寫之「甲○○」比對，亦極易辨識應為同一
    人所寫，而本院函台中縣警察局東勢分局所調取之系爭租耕權讓轉讓契約書亦核
    與上開被上訴人提出租耕權轉讓契約書相符，有該警局九十一年十月二日函附租
    耕權讓轉讓契約書一份可考，並參酌前開證人劉火城之證言，堪認上開租耕權轉
    讓契約書及二紙切結書乃上訴人所簽立無訛，上訴人空言否認上開租耕權轉讓契
    約書及另一紙切結書（即雙面者）上「甲○○」之簽名及蓋章為真正乙節，並不
    足取。是被所辯上情，亦堪信為實在。
四、次查，上訴人於原審陳稱：該租耕權轉讓契約書上所載一百五十萬元實為借款，
    伊已清償三十萬元，現只欠一百二十萬元云云，及至本院準備程序中又改稱：上
    訴人有以支票清償本件借款，且已給付一百五十一萬二千五百元予被上訴人，系
    爭借款已全部清償完畢云云，此為被上訴人所否認，經查：
（一）前開租耕權轉讓契約書僅於第二條記載「雙方議定之開墾工本費新台幣壹佰伍
      拾萬元整」，第三條記載「即日乙方（即被告）備交之開墾工本費新台幣現金
      伍拾萬元整、台中企銀行東勢分行本票THSC0000000、00-000-0000、票額壹佰
      萬元正」等情，並無提及該一百五十萬元為借款，而以該借款充為租耕權轉讓
      契約價款之約定，此亦經證人劉火城到庭證述前開一百五十萬元確係轉讓金，
      而非借款等語在卷。又上訴人雖辯稱：上訴人曾先後於九十年七月及八月二次
      召開債務協調會，被上訴人均以債權人身份與會，復於九十年七月間乃商請民
      代助理出面協調，被上訴人為參加協調債權人之一，當時被上訴人簽名同意將
      其一百五十萬之債權額更改為八十六萬六千元，並於協議書上簽名，惟嗣後因
      故無法履行該協議，然被上訴人確以系爭一百五十萬之債權參加債權會議，故
      可認系爭一百五十萬元確屬借款云云，被上訴人固不否認有參與債權協調會，
      然查，由上訴人提出之協調會相關資料並不足以證明被上訴人係以「借款」債
      權人身份參與協調，而依上訴人起訴時陳稱：被上訴人於九十年七月十五日寄
      存證信函偽稱該地乃上訴人自八十九年一月十四日起至九十年七月十五日止向
      其租耕，如今租期屆滿，將予收回云云，而上訴人召開之債務協調會議係於九
      十年七月及八月二次召開，亦與被上訴人前揭寄發存證信函之時間吻合，則被
      上訴人以其與上訴人間存有系爭土地耕作及轉讓金等爭議而以債權人身份與會
      ，亦非無可能，自不能僅以被上訴人參與上訴人召開之債務協調會議，即可認
      系爭一百五十萬元即屬借款之事實，又上訴人雖陳稱由台灣台中地方法院檢察
      署九十年偵字第二０一三四號起訴書亦可知，上訴人以系爭土地耕作權為擔保
      ，先後向被上訴人及訴外人等人借款云云，惟偵查機關所為事實之認定並不足
      以拘束本院自行認定事實，是上訴人所辯系爭一百五十萬元係借款一節，自不
      足採。
（二）上訴人雖主張：上訴人自八十九年三月二十九日起，陸續簽發十六張支票予被
      上訴人乙○○○，償還本金及利息，被上訴人則將支票交予其夫劉霙豐，並存
      入劉霙豐在台中商業銀行東勢分行所開設之帳戶（帳號0000000000
      00號），截至八十九年十一月二日止，上訴人共返還一百四十五萬六千五百
      元之本息予被上訴人，足證被上訴人交予上訴人之一百五十萬元確係借款，而
      非讓渡費，否則上訴人何須陸續簽發如附表所示之支票予被上訴人云云，惟查
      被上訴人所交付予上訴人之一百五十萬元，係讓渡價金，並非借款，已如前述
      ，上訴人雖自承被上訴人所簽發之十六張支票，其中十紙支票由被上訴人收受
      ，其餘支票被上訴人並未取得，另被上訴人尚收受上訴人所簽發以東勢鎮農會
      信用部為付款人，票號分別為ＦＡ0000000、ＦＡ0000000、Ｆ
      Ａ0000000號，面額分別為三萬五千元、二十三萬六千元、十萬元之支
      票三紙等情，惟辯稱：上開十三紙支票，係因上訴人從事水果中盤商買賣，時
      常需要資金週轉，上訴人拿支票請見證人劉火城找人調借現金，劉火城乃持上
      開十三紙支票向被上訴人調借現金，被上訴人分別出借款項，故上開十三張支
      票係上訴人另行借款所交付，與被上訴人原先交付之一百五十萬元並無關連等
      情，並據證人劉火城到庭結證屬實在卷，上訴人復謂證人劉火城係以介紹借款
      抽取佣金為業，被上訴人為其金主，兩人互相配合經營放款業務，上訴人即以
      主觀臆測證人劉火城之證詞難謂客觀不足採信，上訴人之質疑亦難認可採。復
      參諸前揭支票之面額金額不一，殊難認定係被上訴人清償一百五十萬元之本金
      及利息而交付者。況上訴人於原審陳稱：該租耕權轉讓契約書上所載一百五十
      萬元實為借款，伊已清償三十萬元，現只欠一百二十萬元云云，及至本院準備
      程序中又改稱：上訴人有以支票清償本件借款，且已給付一百五十一萬二千五
      百元予被上訴人，系爭借款已全部清償完畢云云，按債務人借貸款項支應後，
      對如何償還借款，償還後餘額若干等節，關涉其舉債之壓力是否減除，無不予
      以審慎注意列有清償款項明細，本件被上訴人竟於原審時陳稱伊已清償借款三
      十萬元云云，及至本院準備程序中又改稱：上訴人有以支票清償本件借款，且
      已給付一百五十一萬二千五百元予被上訴人，系爭借款已全部清償完畢云云，
      其前後陳述不一，兩者差異甚大，殊與情理有違，難以遽信。
（三）上訴人復主張被上訴人占用上訴人耕地並採收上訴人果樹之水果，已超過一百
      五十萬元，此從本件上訴人所承租之系爭土地觀之，地號一二一九號土地面積
      達一點一八四０公頃，上訴人分別栽種有甜蜜桃約四分多地（樹齡為入年生）
      、高接梨八分地（樹齡為七年生）等高經濟價值作物，每年收成共約有二百多
      萬元，被上訴人係屬不當得利，上訴人自得主張被上訴人無權占有而獲得之全
      部收益與本件借款抵銷云云。惟為被上訴人所否認，查本件上訴人既自陳耕作
      梨子，每年採收利潤約二百萬元，已超過讓渡價金一百五十萬元等語，則上訴
      人又何需讓渡耕地？又栽種果樹之樹苗須長成數年以上，管理好，果實產量多
      才有利潤可言，實非上訴人所言栽種樹苗就有梨子果實可採收，而上訴人對於
      其主張被上訴人所獲得不當得利之利潤一節，並未舉證以其說，自不足採。
（四）綜上，上訴人主張：該租耕權轉讓契約書上所載一百五十萬元實為借款，伊已
      全部清償完畢云云，不足採信。
五、本件被上訴人本於兩造簽訂之租耕權轉讓契約占有耕作系爭土地，本非無據，但
    查，系爭土地所有權人為中華民國，使用分區為山坡地保育區，使用地類別為農
    牧用地，此有土地登記謄本在卷可稽，故系爭土地，乃山坡地保育利用條例第四
    條所定義之公有山坡地。而按依本條例承租之公有山坡地，不得轉租，承租人轉
    租者，其轉租行為無效，由主管機關撤銷其承租權，收回土地，另行處理；土地
    之特別改良及地上物均不予補償，山坡地保育利用條例第二十六條第一項定有明
    文。上訴人承租之系爭土地既屬公有山坡地，依前開條文規定，上訴人如有轉租
    ，其轉租行為無效。本件兩造就系爭土地簽訂租耕權轉讓契約，該轉讓契約足以
    使承租人發生變動，其對公有山坡地承租管理之影響猶甚於轉租行為，依舉輕明
    重之法理，應認兩造簽訂之租耕權轉讓契約為無效；又系爭土地為原住民保留地
    ，行政院對是類山坡地範圍內之山地保留地，為輔導山胞開發並取得耕作權、地
    上權或承租權，乃依山坡地保育利用條例第三十七條之授權訂定原住民保留地開
    發管理辦法（按前為山胞保留地開發管理辦法）資以規範。而該辦法所稱原住民
    保留地，指為保障原住民生計，推行原住民行政所保留之原有山地保留地及經依
    規定劃編、增編供原住民使用之保留地，此觀該辦法第三條規定自明。依此規定
    ，可知原住民保留地應係供原住民使用。而查兩造均非原住民，業經兩造所是認
    ，上訴人既非原住民，本不得承租系爭土地，其所以承租該土地，諒係因上訴人
    於該辦法施行前已為租用而繼續自耕，依該辦法第二十八條第一項規定得繼續承
    租而來，而上訴人租用原住民保留地，依該辦法第二十九條第一項規定，乃不得
    轉租或由他人受讓其權利，如有違反，依同條第二項規定，應終止租約收回土地
    ，此係放租機關有終止租約收回土地之權利，並非即可謂承租人轉租或由他人受
    讓其權利時，承租人與次承租人或受讓權利人間之契約並非當然無效，蓋此違法
    轉租或讓與耕作權利之行為仍屬違反山坡地保育利用條例前揭規定，應屬無效。
    準此而言，本件上訴人違反上開規定將租耕權讓與被上訴人，出租人台中縣和平
    鄉公所依法應終止租約並收回土地，此自不待言；至於兩造簽訂之租耕權轉讓契
    約，依山坡地保育利用條例第二十六條第一項規範意旨，應認為無效。另上訴人
    非屬原住民，其將承租之原住民保留地轉讓與非原住民之被上訴人，實有違原住
    民保留地開發管理辦法第三條所揭櫫保障原住民生計及原住民保留地應供原住民
    使用之立法目的，由是理解，益徵該租耕權轉讓契約應為無效無疑。
六、又查，兩造簽訂之租耕權轉讓契約既屬無效，被上訴人以此占有耕作系爭土地，
    即屬無據，其自負有返還系爭土地予上訴人之義務。而按同時履行抗辯權，原則
    上固適用於具有對價關係之雙方債務間，然而雖非基於具有對價關係之雙務契約
    而生之債務，其兩債務之對立，在實質上有牽連性者，基於法律公平原則，亦非
    不許其準用或類推適用關於同時履行抗辯之規定，最高法院著有七十八年台上字
    第一六四五號判決可資參照。兩造簽訂之租耕權轉讓契約為無效，上訴人因之得
    請求被上訴人返還系爭土地，但被上訴人亦因而得請求上訴人返還契約價款一百
    五十萬元，兩造互負之返還義務，實具有牽連性，故應認得類推適用民法第二百
    六十四條而可主張同時履行抗辯。從而上訴人訴請被上訴人返還系爭土地，應予
    准許，然被上訴人主張上訴人負有同時返還契約價款一百五十萬元之對待給付義
    務，亦屬有據，原審據此判決被上訴人應於上訴人給付一百五十萬元之同時，將
    占有之系爭土地返還予上訴人，核無違誤，上訴人及被上訴人猶執陳詞分別提起
    上訴、附帶上訴，指摘原判決不當，求予廢棄改判，為無理由，均應駁回。
七、兩造其餘攻擊、防禦方法暨舉證，經審酌結果，認與判決結果不生影響，爰不一
    一論述，併此敘明。
八、據上論結，本件上訴人上訴為無理由，被上訴人之附帶上訴為無理由，依民事訴
    訟法第四百三十六條第二項、第四百五十條、第四百四十九條第一項、第七十八
    條，判決如主文。
中      華      民      國    九十二    年      七      月    二十五    日
                              臺灣臺中地方法院民事第三庭
~B審判長法官 張瑞蘭
~B法      官 林宗成
~B法      官 張國華
右為正本係照原本作成。
不得上訴。
中      華      民      國    九十二    年      七      月    二十九    日
~B書記官
附表一
┌──┬────┬──────┬─────┬─────┐
│編號│發票日  │發票金額(新 │付款金融機│支票號碼  │
│    │(89年)  │台幣/元)    │構        │          │
├──┼────┼──────┼─────┼─────┤
│1   │3月29日 │12萬        │台中縣東勢│FA00000000│
├──┼────┼──────┤鎮農會    ├─────┤
│2   │4月10日 │15萬        │          │FA00000000│
├──┼────┼──────┤          ├─────┤
│3   │5月6日  │10萬        │          │FA00000000│
├──┼────┼──────┤          ├─────┤
│4   │5月30日 │7萬         │          │FA00000000│
├──┼────┼──────┤          ├─────┤
│5   │6月7日  │7萬         │          │FA00000000│
├──┼────┼──────┤          ├─────┤
│6   │6月17日 │11萬        │          │FA00000000│
├──┼────┼──────┤          ├─────┤
│7   │6月26日 │5萬         │          │FA00000000│
├──┼────┼──────┤          ├─────┤
│8   │7月20日 │7萬         │          │FA00000000│
├──┼────┼──────┤          ├─────┤
│9   │8月16日 │9萬         │          │FA00000000│
├──┼────┼──────┤          ├─────┤
│10  │8月22日 │10萬        │          │FA00000000│
├──┼────┼──────┤          ├─────┤
│11  │8月29日 │15萬        │          │FA00000000│
├──┼────┼──────┤          ├─────┤
│12  │9月25日 │7萬5千      │          │FA00000000│
├──┼────┼──────┤          ├─────┤
│13  │10月9日 │5萬1千5百   │          │FA00000000│
├──┼────┼──────┤          ├─────┤
│14  │10月23日│9萬         │          │FA00000000│
├──┼────┼──────┤          ├─────┤
│15  │10月27日│10萬        │          │FA00000000│
├──┼────┼──────┤          ├─────┤
│16  │11月2日 │6萬         │          │FA00000000│
├──┼────┼──────┤          ├─────┤
│17  │6月23日 │3萬5千      │          │FA0000000 │
├──┼────┼──────┤          ├─────┤
│18  │9月18日 │23萬6千     │          │FA0000000 │
├──┼────┼──────┤          ├─────┤
│19  │9月20日 │10萬        │          │FA0000000 │
└──┴────┴──────┴─────┴─────┘
附表二
┌──┬────┬──────┬─────┬─────┬────────┐
│編號│付款換票│金額(新台幣 │支票到期日│支票號碼  │備            註│
│    │日      │/元)        │          │          │                │
├──┼────┼──────┼─────┼─────┼────────┤
│1   │3月10日 │15萬        │4月10日   │FA00000000│交付現金 上訴人 │
│    │        │            │          │          │存入東農乙存    │
├──┼────┼──────┼─────┼─────┼────────┤
│2   │5月6日  │7萬         │5月30日   │FA00000000│交付現金 上訴人 │
│    │        │            │          │          │存入東農甲存    │
├──┼────┼──────┼─────┼─────┼────────┤
│3   │5月19日 │11萬        │6月17日   │FA00000000│交付現金 上訴人 │
│    │        │            │          │          │存入東農甲存    │
├──┼────┼──────┼─────┼─────┼────────┤
│4   │5月23日 │7萬         │6月7日    │FA00000000│交付現金 上訴人 │
│    │        │            │          │          │存入東農甲存    │
├──┼────┼──────┼─────┼─────┼────────┤
│5   │5月25日 │3萬5千      │6月23日   │FA00000000│交付現金 見證人 │
│    │        │            │          │          │轉交上訴人      │
├──┼────┼──────┼─────┼─────┼────────┤
│6   │6月12日 │5萬         │6月26日   │FA00000000│交付現金 上訴人 │
│    │        │            │          │          │存入東農甲存    │
├──┼────┼──────┼─────┼─────┼────────┤
│7   │6月26日 │8萬5千      │7月20日   │FA00000000│見證人以取款憑條│
│    │        │            │          │          │轉存上訴人甲存  │
├──┼────┼──────┼─────┼─────┼────────┤
│8   │7月16日 │9萬         │8月16日   │FA00000000│交付現金見證人轉│
│    │        │            │          │          │交上訴人        │
├──┼────┼──────┼─────┼─────┼────────┤
│9   │7月23日 │10萬        │8月22日   │FA00000000│交付現金上訴人存│
│    │        │            │          │          │認東農甲存      │
├──┼────┼──────┼─────┼─────┼────────┤
│10  │7月28日 │15萬        │8月29日   │FA00000000│見證人以取款憑條│
│    │        │            │          │          │轉存上訴人甲存  │
├──┼────┼──────┼─────┼─────┼────────┤
│11  │8月21日 │10萬        │9月20日   │FA00000000│見證人以取款憑條│
│    │        │            │          │          │轉存上訴人乙存  │
├──┼────┼──────┼─────┼─────┼────────┤
│12  │8月29日 │23萬6千     │9月18日   │FA00000000│見證人以取款憑條│
│    │        │            │          │          │轉存上訴人甲存  │
├──┼────┼──────┼─────┼─────┼────────┤
│13  │9月8日  │5萬1千5百   │10月9日   │FA00000000│見證人以取款憑條│
│    │        │            │          │          │轉存上訴人乙存  │
└──┴────┴──────┴─────┴─────┴────────┘


司法院資訊處製作；財團法人民間司法改革基金會備份。
